【裁判字號】    98,台上,936
【裁判日期】    980527
【裁判案由】    請求拆屋還地
【裁判全文】
最高法院民事判決              九十八年度台上字第九三六號
上  訴  人  台北市公農田水利會
法定代理人  丁 ○ ○
訴訟代理人  張玲綺律師
            黃捷琳律師
被 上訴 人  丙 ○ ○
            甲 ○ ○
            乙○○○
共      同
訴訟代理人  郭學廉律師
上列當事人間請求拆屋還地事件，上訴人對於中華民國九十八年
一月二十日台灣高等法院第二審判決（九十七年度上字第一二三
號），提起上訴，本院判決如下：
    主  文
原判決廢棄，發回台灣高等法院。
    理  由
本件上訴人主張：坐落台北市○○區○○段三小段五六三之五號
土地為伊所有，被上訴人丙○○未經伊同意，占用如原判決附圖
（下稱附圖）黃色部分所示面積一七．六七平方公尺之土地搭蓋
增建物（下稱系爭增建物），並無正當權源，顯已妨害伊所有權
之行使，依民法第七百六十七條規定，丙○○應予拆除增建之地
上物並將基地騰空返還。且丙○○無權占有土地獲有不當得利，
依民法第一百七十九條規定，應就占用範圍按土地法第九十七條
第一項所定申報地價年息百分之十計付伊起訴前五年暨起訴後相
當於租金之不當利益。又被上訴人甲○○、乙○○○為丙○○之
父母，應自該土地遷出等情，於原審追加甲○○、乙○○○為被
告，並為訴之追加，求為命：(一)丙○○將上開土地如第一審判決
附件斜線所示面積一五平方公尺之地上物全部拆除，將基地騰空
返還伊；(二)丙○○再將如附圖所示面積一七．六七平方公尺超出
上開附件斜線所示一五平方公尺之二．六七平方公尺部分地上物
全部拆除，將基地騰空返還伊；(三)丙○○給付伊新台幣（下同）
二十六萬六千五百二十元及自民國九十六年八月一日起按月給付
伊四千七百六十元。(四)丙○○再給付伊四萬七千四百四十一元及
自九十六年八月一日起按月再給付伊八百四十七元；(五)被上訴人
自附圖所示面積一七．六七平方公尺土地遷出之判決。
被上訴人則以：伊住居上開土地已逾三十年，上訴人從未提出任
何異議，丙○○已因時效取得地上權，自非無權占有。系爭增建
物未經辦理所有權第一次登記，丙○○既非起造人、所有人，亦
非受讓人，對該增建物即無事實上處分權，上訴人不得請求丙○
○拆除。且該增建物與台北市○○路○段一九七巷一五號房舍附
合，為房舍重要成分，自非獨立建築物，如經拆除勢必造成該房
舍嚴重毀損，無法居住，整修費用昂貴，而土地面積狹小，無建
築房屋可能，亦無任何利益，上訴人請求拆屋還地，不無權利濫
用。又該土地位於寬僅二公尺之狹窄巷弄內，無其他通道與外界
連繫，上訴人請求丙○○按土地申報地價年息百分之十計付不當
得利，顯屬過高等語，資為抗辯。
原審將第一審所為上訴人勝訴之判決廢棄，改判駁回其在第一審
之訴及追加之訴，無非以：系爭增建物係磚造、鐵皮屋頂，位於
前開房舍後方之上訴人所有該土地上，作為廚房、浴廁使用，該
房舍則設有餐廳、臥房供起居之用，經由通道進入增建物，業經
勘測現場，製有勘驗筆錄、鑑定書，且有現場照片及現場圖足憑
。該房舍為法務部調查局（下稱調查局）管用眷屬宿舍，坐落該
局管理之同小段五八二號土地，於六十三年七月間分配予甲○○
居住，乙○○○及丙○○為彼眷屬，均住居其內，且調查局未對
該房舍辦理任何增修、改建，亦無核准配住人增修、改建紀錄，
系爭增建物非其興建。該增建物縱有結構上之獨立性，惟與該房
舍均供被上訴人日常生活起居使用，就該增建物之利用目的與狀
態言，無獨立經濟效能，欠缺使用上獨立性，係依附該房舍之附
屬建物，則不論由調查局、丙○○或甲○○出資建造，其所有權
均歸該房舍所有人取得。上訴人迄未舉證證明丙○○對占用之系
爭增建物有事實上處分權，自不得請求丙○○拆除增建物。上開
土地上既建有增建物，因被上訴人就該增建物無事實上處分權，
無法對之請求拆除，且被上訴人占有使用該增建物，乃調查局將
該房舍配住予甲○○使然，被上訴人占用房舍時一併使用其附屬
建物即系爭增建物，難令遷出該土地，上訴人請求被上訴人自該
土地遷出，自乏依據。系爭增建之附屬建物權利既歸屬該房舍所
有人，丙○○使用上訴人之土地乃基於其與調查局間房舍使用之
關係，丙○○所受利益即非消極減免其應支付使用土地之代價，
系爭增建物既非丙○○所有，自難認上訴人因丙○○占用該增建
物而受有損害。上訴人依不當得利之法則，請求丙○○返還其占
有該土地所獲得相當於租金之不當利益，核屬無據。從而上訴人
依民法第七百六十七條規定請求丙○○拆屋還地，及請求被上訴
人自附圖所示面積一七．六七平方公尺土地遷出，暨依民法第一
百七十九條規定請求丙○○給付不當得利，均不應准許等詞，為
其判斷之基礎。
惟查原審先謂：「法務部調查局並未對系爭房屋辦理任何增修、
改建，……系爭增建物非其興建」，卻又謂：「系爭增建物……
不論由法務部調查局……出資建造」云云（見原判決第五頁倒數
三至二列、第六頁八至十一列），原審就此前後認定不一，難謂
無判決理由矛盾之違法。次按地上物之拆除，為事實上之處分行
為，僅所有人或有事實上處分權之人，方得為之。無權占有他人
之土地，私擅出資增建地上物，既妨害他人對土地之所有權，要
難遽認出資增建者無事實上處分權。又土地與其上建物係屬二個
不同之客體。建物占有人無權占有建物之基地，基地所有人縱不
得請求其遷讓或拆除建物，亦非可謂其對基地之無權占有即變為
合法占有，進而得拒絕交還基地。本件被上訴人占有使用系爭增
建物，為原審確定之事實；稽諸丙○○於原審自承：「捨棄地上
物非我所有的抗辯」；卷附台北市松山地政事務所訴願答辯書記
載：「（訴願人丙○○）主張其以自有建築物占有本市○○區○
○段三小段五六三之五號土地逾二十年期間，……丙○○已在此
地上物居住及擁有該地上物超過二十年」、「（訴願人）已明確
證明該地上物……，亦非政府機關之宿舍建築物，且為訴願人所
有」等語；上訴人亦稱：丙○○為該地上物之所有人，復於第一
審程序從未否認其為該地上物之所有人，「丙○○於另案（即台
灣台北地方法院九十六年度訴字第七八六號拆屋還地事件）承述
伊家因人口眾多遂自費於排水溝上空地搭建鐵皮屋居住，故伊所
使用之土地為五六三之五號土地」等情（見原審卷三○頁背面、
七三、七六頁、一三一頁背面、一五八頁），此與丙○○就系爭
增建物有無事實上處分權，應否拆除建物返還土地及被上訴人應
否自該土地遷出之判斷攸關。原審未遑詳查究明，遽以上開情詞
為不利上訴人之論斷，自嫌速斷。上訴論旨，指摘原判決不當，
求予廢棄，非無理由。
據上論結，本件上訴為有理由。依民事訴訟法第四百七十七條第
一項、第四百七十八條第二項，判決如主文。
中    華    民    國  九十八  年    五    月  二十七  日
                      最高法院民事第七庭
                          審判長法官  劉  福  來
                                法官  陳  國  禎
                                法官  陳  重  瑜
                                法官  吳  麗  女
                                法官  簡  清  忠
      本件正本證明與原本無異
                                      書  記  官
中    華    民    國  九十八  年    六    月   十五   日
                                                      K


司法院資訊處製作；財團法人民間司法改革基金會備份。
